【裁判字號】    88,訴,400
【裁判日期】    900718
【裁判案由】    租佃爭議
【裁判全文】
臺灣宜蘭地方法院民事判決  八十八年度訴字第四００號
    原      告  甲○○
    訴訟代理人  林文隆
    被      告  乙○○
右當事人間租佃爭議事件，本院判決如左：
    主      文
原告之訴駁回。
訴訟費用由原告負擔。
    事      實
甲、原告方面：
一、聲明：
（一）確認兩造間就坐落宜蘭縣員山鄉○○○段六九五之一地號土地（下稱系爭耕地
      ）之耕地租賃關係不存在。
（二）前項租賃關係不存在部分，被告應協同原告辦理塗銷宜員蓁字第八二之一號租
      約登記。
（三）被告應給付原告新台幣（下同）五萬一千三百三十三元及自起訴狀繕本送達翌
      日起至清償日止，按年息百分之五計算之利息。
二、陳述：
（一）原告與被告間就重劃前坐落宜蘭縣員山鄉○○段四五九、四五九之一、四六一
      、四六一之一、四六一之二、四六三、四六四、四六四之一地號土地（下稱重
      劃前八筆耕地）曾訂有耕地租約，雙方並約定地租每期以稻谷二九六三台斤繳
      付。原告為本件租約耕地之共有人，然自民國六十二年起迄今達二十幾年，竟
      未收到被告（即承租人）繳付之任何地租，期間雖迭經催討，均不獲置理，嗣
      於本事件調處時請求，亦屬徒勞。本件被告既有二十幾年未繳租之事實，且經
      原告一再催告仍拒不繳付，原告自得依耕地三七五減租條例第十七條第一項第
      三款之規定終止租約，爰以起訴狀繕本之送達併為終止租約之意思表示，從而
      兩造間本件耕地租賃關係自終止時起即當然消滅。
（二）本件租約耕地嗣因實施農地重劃，經分配結果原告之應有部分折算面積為八六
      平方公尺，但原告於同一分配區另有數宗土地，依面積小者應儘量向面積大者
      集中，或共有人之應有部分折算面積達最小坵塊面積者，得分配為個人所有（
      農地重劃條例第二十二條、第二十四條參照），故此部份分配之土地，遂合併
      於原告所有同一分配區內之系爭耕地中。然系爭耕地自始即為原告之自耕地，
      雖合併前揭八六平方公尺面積，其自分配確定之日起，即視為原告原有土地（
      農地重劃條例第二十七條參照），則逾此八六平方公尺範圍以外之部分，自始
      既無出租予被告之情形，被告並無任何主張租賃關係存在之權源。再者，本件
      租約其他出租人因重劃而分配之土地，仍由被告繼續承租，八六平方公尺僅佔
      出租面積比例九十六分之三，其有無存在對被告之權益實不生影響；被告倘強
      為承租，非但不能達原租賃之目的，對於原告亦失諸衡平。究其實，主管機關
      依法應逕為註銷其租約（農地重劃條例第二十九條參照），以杜紛擾，而其依
      據分配結果逕為轉載，於法未合。退萬部言，縱認其作法並無違誤，則該部分
      存有租賃關係之土地，既位於原告自耕地之同一地段之內，原告自得依耕地三
      七五減租條例第十九條第二項規定收回自耕，而原告既於被告申請續訂租約時
      表明收回自耕，則依同條例第二十條之反面解釋，本件租賃關係於租期屆滿時
      即當然消滅，自毋待言。
（三）本件租賃關係不存在部分，被告依法應協同原告辦理塗銷宜員蓁字第八二之一
      號租約登記（耕地三七五減租條例第六條參照）；而被告因未依約繳付地租達
      二十幾年之久，本件租約雖經原告依法終止，然對於終止前被告積欠歷年地租
      計稻谷二四四四‧四二公斤，折合現金五萬一千三百三十三元，原告自得併為
      請求。
三、證據：提出私有耕地租約書、農地重劃區土地所有權人原有土地與新分配土地對
    照清冊、土地登記簿謄本、地租計算表、受理單獨申請租約登記通知書、租額試
    算表、私有耕地租佃面積爭議協調會簽到紀錄、存證信函各一件。
乙、被告方面：被告未於最後言詞辯論期日到場，據其提出之書狀及以前到場所為之
    聲明、陳述為：
一、聲明：如主文所示。
二、陳述：
（一）重劃前八筆耕地之全體共有人（含原告）曾由林朝陽代全體共有人與被告簽訂
      有耕地租約，且歷來亦均由林朝陽代全體共有人受領被告所繳納之租金（以稻
      谷折合現金）。茲被告在重劃前均依約繳清租金，此有郵政匯票影本可稽（嗣
      重劃後，因原告拒不將因重劃而變更標示之系爭耕地提供被告使用收益，被告
      始未續繳租金）。故原告指被告二十幾年來均未繳租云云，顯不實在，且其主
      張終止租約及請求給付租金，俱屬無理由。
（二）按出租耕地因實施重劃致標示變更或不能達原租賃目的者，應依公告確定結果
      ，逕為變更或註銷其租約（農地重劃條例第二十九條第一項規定參照）。本件
      出租耕地經重劃後，主管機關業已因標示變更而逕為變更租約，此有變更後之
      租約可證，足見出租耕地經重劃後並無原告所指不能達原租賃目的之情形。
（三）被告全賴租地耕作維生，並無其他收入，故原告如收回耕地，將導致被告無以
      維生，且原告另有其他職業，亦未舉證其能自任耕作，故原告主張依耕地三七
      五減租條例第十九條第二項收回自耕，殊無理由。
（四）按出租耕地因實施重劃致標示變更或不能達原租賃目的者，固應依公告確定結
      果，逕為變更或註銷其租約。惟農地重劃之主管機關：中央為內政部；省（市
      ）為省（市）政府地政處；縣（市）為縣（市）政府（農地重劃條例第二十九
      條第一項及第二條規定參照）。故本件原告所有土地，縱因實施重劃後，有標
      示變更或不能達原租賃目的等情事，依法應依公告確定結果，逕為變更或註銷
      其契約，亦應由主管機關為之，倘主管機關應作為而不作為，則應經由行政爭
      訟程序解決，殊不能依民事訴訟法程序，向普通法院訴請裁判。
三、證據：提出郵政匯票暨掛號郵件回執、私有耕地租約書各一件，並聲請訊問證人
    林朝陽。
丙、本院依職權函宜蘭縣員山鄉公所調閱重劃前八筆耕地於實施重劃後變更登記之三
    七五租約、林朝陽等人與被告之租佃爭議調解程序筆錄，並函宜蘭縣員山鄉農會
    調閱政府收購農民稻谷價格明細表。
    理      由
甲、程序方面：
一、按租佃爭議事件非經調解、調處，不得起訴，耕地三七五減租條例第二十六條第
    二項前段有明文。本件租佃爭議事件，業經宜蘭縣員山鄉公所、宜蘭縣政府耕地
    租佃委員會依法調解、調處，因調解不成立及原告不服調處，而由宜蘭縣政府耕
    地租佃委員會移送本院，是其起訴程序尚無不合，合先敘明。
二、次按出租耕地因實施重劃致標示變更或不能達原租賃目的者，應依據公告確定結
    果，逕為變更或註銷其租約，並通知當事人；又農地重劃之主管機關：中央為內
    政部，省（市）為省（市）政府地政處，縣（市）為縣（市）政府，農地重劃條
    例第二十九條第一項、第二條分別定有明文。本件原告雖主張其所有耕地，因實
    施重劃致有標示變更或不能達原租賃目的之情事，主管機關未註銷租約，卻依據
    分配結果逕為轉載，於法即有未合等語；然此究屬主管機關所為行政處分是否違
    法或不當之問題，原告如因而受有損害，應經由行政爭訟程序解決，殊不能依民
    事訴訟程序，向普通法院訴請裁判。
三、被告未於最後言詞辯論期日到場，查無民事訴訟法第三百八十六條各款所列情形
    ，爰依原告之聲請，由其一造辯論而為判決。
乙、得心證之理由：
一、原告主張：兩造間就重劃前八筆耕地曾訂有耕地租約，雙方並約定地租每期以稻
    谷二九六三台斤繳付；原告為重劃前八筆耕地之共有人，然自六十二年起迄今達
    二十幾年，竟未收到被告繳付之任何地租；被告既有二十幾年未繳租之事實，且
    經原告一再催告仍拒不繳付，原告自得依耕地三七五減租條例第十七條第一項第
    三款之規定終止租約，遂以起訴狀繕本之送達併為終止租約之意思表示；從而，
    兩造間耕地租賃關係自終止時起即當然消滅。再重劃前八筆耕地因實施農地重劃
    ，經分配結果原告之應有部分折算面積為八六平方公尺，並依法合併於原告所有
    之新洲子段六九五之一地號土地（即系爭耕地）之中；然系爭耕地自始即為原告
    之自耕地，重劃合併後增加之八六平方公尺面積，自分配確定之日起，即視為原
    告原有土地（農地重劃條例第二十七條參照），則逾此八六平方公尺範圍以外之
    部分，自始既無出租予被告之情形，被告並無任何主張租賃關係存在之權源。再
    者，本件租約其他出租人因重劃而分配之土地，仍由被告繼續承租，八六平方公
    尺僅佔出租耕地面積比例九十六分之三，其有無存在對被告之權益實不生影響；
    被告倘強為承租，非但不能達原租賃之目的，對於原告亦失諸衡平，爰訴請確認
    兩造間就系爭耕地之耕地租賃關係不存在，被告應協同原告辦理塗銷宜員蓁字第
    八二之一號租約登記，且被告應給付原告積欠地租及法定遲延利息等語。
二、被告則以：重劃前八筆耕地之全體共有人（含原告）曾由林朝陽代全體共有人與
    被告簽訂有耕地租約，且歷來亦均由林朝陽代全體共有人受領被告所繳納之租金
    （以稻谷折合現金）；茲被告在出租耕地重劃前均依約繳清租金，嗣重劃後，因
    原告拒不將因重劃而變更標示之系爭耕地提供被告使用收益，被告始未續繳租金
    ，故原告指被告二十幾年來均未繳租云云，顯不實在，其主張終止租約及請求給
    付租金，俱屬無理由等語，資為抗辯。
三、按「地租積欠達兩年之總額時」，構成終止租約之事由，耕地三七五減租條例第
    十七條第一項第三款定有明文。次按當事人主張有利於己之事實者，就其事實有
    舉證之責任。但法律別有規定，或依其情形顯失公平者，不在此限，民事訴訟法
    第二百七十七條亦有明定。本件原告主張兩造就重劃前八筆耕地曾訂有耕地租約
    ，雙方並約定地租每期以稻谷二九六三台斤繳付等情，業據其提出私有耕地租約
    書、農地重劃區土地所有權人原有土地與新分配土地對照清冊、土地登記簿謄本
    、地租計算表各一件為證，且為被告所不爭執，其主張自堪信為真實。
四、原告主張本件租佃爭議事件，符合耕地三七五減租條例第十七條第一項第三款之
    構成要件，其自得終止租約，爰請求確認兩造間就系爭耕地之租賃關係不存在等
    語。惟：
（一）按民法第四百四十條第一項載，承租人支付租金有遲延者，出租人得定相當期
      限催告承租人支付，如承租人於其期限內不為支付者，出租人得終止契約；此
      項規定，於出租人依耕地三七五減租條例第十七條第一項第三款終止契約時亦
      適用之，最高法院四十五年台上字第二０五判例著有明文。而據原告所提之八
      十八年五月十三日台北三十四支局第三九一五號之存證信函觀之，其中雖有「
      通知終止‧‧‧‧‧租佃關係」、「歷年從未給付租金及耕作，已失租佃關係
      之本質與目的」之記載，卻無定「相當期限」催告承租人支付租金之內容，揆
      諸上開判例意旨，原告既未為催告支付租金之意思通知，其逕行終止耕地租賃
      契約，即非有據。況所謂「歷年從未給付租金及耕作，已失租佃關係之本質與
      目的」等語，不僅為被告所否認，並與證人林朝陽到庭證述情節不符（後述）
      ，故原告所為兩造間租賃關係業已終止之主張，顯非可採。
（二）被告抗辯重劃前八筆耕地係由林朝陽代全體共有人與被告簽訂耕地租約，且歷
      來亦均由林朝陽代全體共有人受領被告所繳納之租金（以稻谷折合現金），並
      由林朝陽將其所收租金分配給原告等共有人；嗣重劃後，因原告拒不將因重劃
      而變更標示之系爭耕地提供被告使用收益，被告始未續繳租金等情，除據其提
      出變更後私有耕地租約書、郵政匯票暨掛號郵件回執各一件為證外，並與證人
      林朝陽到庭證述情節相符（見本院九十年三月十四日言詞辯論筆錄），所言應
      可採信。故原告指被告二十幾年來均未繳租云云，顯不實在，且其主張終止租
      約及請求給付租金，亦屬無理由。
五、原告又主張在系爭耕地存有租賃關係者，僅其中八六平方公尺之特定部分，而該
    特定部分既位於原告自耕地之同一地段內，原告自得依耕地三七五減租條例第十
    九條第二項規定收回自耕等語。經查，兩造在系爭耕地存有租賃關係之部分，依
    宜蘭縣員山鄉公所提供之八十九年一月二十四日之變更後私有耕地租約書所載，
    計一三六六‧一七平方公尺（即系爭耕地全部），而非僅有八六平方公尺，則原
    告所言兩造間之租賃關係僅存在八六平方公尺之特定部分，與土地登記簿謄本之
    記載即有未合，而其依耕地三七五減租條例第十九條第二項規定欲將系爭耕地收
    回自耕之主張，於法即屬無據。至主管機關於土地重劃後，逕「變更租約」而未
    「註銷租約」，該行政處分是否違法或不當，應經由行政爭訟程序解決，尚非本
    院所應審究，附此敘明。
六、綜上所陳，系爭耕地之租賃契約並未終止，兩造間之租賃關係亦非僅存在系爭耕
    地之特定部分，則原告訴請確認兩造間之租賃關係不存在、被告應協同原告辦理
    塗銷宜員蓁字第八二之一號租約登記、及被告應給付原告積欠之地租及法定遲延
    利息等語，俱無理由，應予駁回。
七、本件事證已臻明確，兩造其餘攻擊防禦方法及所提證據，經審酌與本院前揭判斷
    不生影響，爰不另一一論述指駁。
丙、結論：本件原告之訴為無理由，依民事訴訟法第三百八十五條第一項前段、第七
    十八條，判決如主文。
中      華      民      國    九十      年      七      月     十八     日
                                臺灣宜蘭地方法院民事庭
~B法      官  周健忠
右為正本係照原本作成
如不服本判決，應於收受送達後廿日內向本院提出上訴狀（須附繕本）。
中      華      民      國    九十      年      七      月     十九     日
~B法院書記官  王素連


司法院資訊處製作；財團法人民間司法改革基金會備份。
